最　高　行　政　法　院　判　決　　　　　　　　　九十三年度判字第一○七五號
　　上　訴　人　湖廣藥材有限公司
　　代　表　人　甲○○
　　訴訟代理人　林鎰珠律師
　　被 上訴 人　經濟部
　　代　表　人　何美玥
　　參　加　人　美商海洋公園公司
　　　　　　　　(Ocean .
　　代　表　人　法蘭克．Ｊ．巴.
　　　　　　　　(Frank .
　　訴訟代理人　楊鴻基律師
　　　　　　　　徐頌雅律師
右當事人間因商標評定事件，上訴人對於中華民國九十二年四月二十三日臺北高等行
政法院九十一年度訴字第一二四○號判決，提起上訴，本院判決如左：
　　主  文
上訴駁回。
上訴審訴訟費用由上訴人負擔。
　　理  由
本件上訴人起訴主張：上訴人於民國八十八年八月二十六日以「墨車牌」商標，指定
使用於商標法施行細則第四十九條所定商品及服務分類表第二十九類之熱狗肉、螺肉
、蟹肉、海參、干貝、蛤肉、魚翅、蟹臂、紅燒鰻、海哲皮、鮑魚、速食海鮮湯、冷
凍速食調理包等商品，申准列為第九○二○六○號註冊商標（如附圖一）。嗣參加人
以該商標有違註冊時商標法第三十六條及第三十七條第六、七、十、十二、十四款之
規定，對之申請評定，經經濟部智慧財產局審查，就其主張商標法第三十七條第七、
十二款部分，認兩商標圖樣非屬近似商標，為申請不成立；至主張同法第三十六條、
第三十七條第六、十、十四款部分，未檢附詳細事實理由，為申請駁回之處分。參加
人不服，提起訴願。經被上訴人審議，以九十一年一月三十一日經訴字第九○一○六
一○二一八○號訴願決定，將原處分撤銷，由原處分機關另為適法之處分。惟被上訴
人係以系爭商標與參加人據以評定之註冊第二一七五八○號「車輪」、第七五○一一
○號「車輪牌及圖」、第五二七○九八號「舵圖」商標及第六五一七一五號「CALMEX
及圖」等商標（如附圖二）相較，其中與「車輪」、「車輪牌及圖」商標僅一字不同
，認為二商標近似，為原處分應予撤銷之唯一理由。然則，由上訴人所呈實證及陳述
，被上訴人之理由並不能成立，蓋系爭商標與參加人之商標固僅一字不同，但亦僅一
字相同而已，參加人既不得以其圖樣上包含「車」字，即壟斷此一字之使用權，不准
其他業者以此字作為商標文字之一部分，被上訴人自無由予以無限權利而任其恣意干
涉僅一字相同之國內商標。否則若形成案例，依被上訴人所謂二商標外觀與觀念近似
之推論，套用被上訴人所認同之參加人主張，則「正車」可解為「真正的車輪牌」；
「港車」代表「來自海港的車輪牌」；「海車牌」解釋為「來自海洋的車輪牌」；「
歐輪」解釋為「來自新興歐洲漁場的車輪牌」；「真輪」代表「真正的車輪牌」等等
，似乎只要有超乎尋常之聯想力，同一或類似商品中應有半數以上之商標均可認與據
以評定商標近似，是否皆不准註冊？被上訴人盲目認同參加人之理由，竟致歪曲消費
者認知及顛覆商標審查尺度，又豈是保護著名商標之目的？被上訴人率斷系爭商標有
違商標法第三十七條第七、十二款之規定，卻依附於主觀、空洞之見解，其決定應予
撤銷無疑等情，爰請判決將訴願決定撤銷，命被上訴人為訴願駁回之決定。
被上訴人則以：本件原處分機關認為上訴人之系爭註冊第九○二○六○號「墨車牌」
商標圖樣，與參加人據以評定之註冊第二一七五八○號「車輪」、第七五○一一○號
「車輪牌及圖」、第五二七○九八號「舵圖」商標及註冊第六五一七一五號「CALMEX
及圖」等諸商標圖樣均不近似，自無系爭商標註冊時商標法第三十七條第七、十二款
之適用而為申請不成立之處分。案經被上訴人審議決定認為，系爭「墨車牌」商標圖
樣係由單純橫書之中文字「墨車牌」所構成，與據以評定註冊第七五○一一○號「車
輪牌及圖」商標及第二一七五八○號「車輪」商標圖樣相較，兩商標圖樣之中文僅有
一字不同，異時異地隔離觀察，於外觀與觀念上，難謂無致一般消費者產生混淆誤認
之虞，應屬近似之商標。從而，原處分機關逕以兩商標非屬近似為前提，遽認本件申
請不成立之處分，即有未洽，爰將原處分撤銷，請原處分機關重行審酌，另為適法之
處分，被上訴人所為之決定並無違誤等語，作為抗辯。
原審斟酌全辯論意旨及調查證據之結果，按商標圖樣「相同或近似於他人著名之商標
或標章，有致公眾混淆誤認之虞者」、「相同或近似於他人同一商品或類似商品之註
冊商標者」不得申請註冊，為系爭商標註冊時商標法第三十七條第七、十二款所明定
。前開法條之適用以兩商標圖樣構成相同或近似為前提要件，而衡酌兩商標是否近似
，以具有普通知識經驗之購買人，於購買時施以普通所用之注意，有無混同誤認之虞
判斷之，同法施行細則第十五條第一項復有明文。本件原處分機關以系爭註冊第九○
二○六○號「墨車牌」商標圖樣係為一單純之中文「墨車牌」，而據以評定之註冊第
二一七五八○號「車輪」、第七五○一一○號「車輪牌及圖」、第五二七○九八號「
舵圖」商標及註冊第六五一七一五號「 CALMEX 及圖」等諸商標圖樣，則或由中文「
車輪」；或由中文「車輪」及舵圖所組成；或由舵圖及類似地圖素描圖形所組成；或
由外文「 CALMEX 」、舵圖及類似地圖素描圖形所組成，二者之中文部分，在外觀、
觀念及讀音上均屬有別，且國內廠商以「○車」或「○車牌」等商標圖樣申准註冊於
類似商品者，不乏其例，有原處分機關商標註冊簿資料附卷可稽。復以中文與圖形及
外文予人之寓目印象及觀念差異迥然，於異時異地隔離觀察及交易連貫唱呼之際，客
觀上尚難謂有使商品購買人產生混同誤認之虞，應非屬構成近似之商標，自亦無使相
關消費者對其表彰之商品來源或產製主體產生混淆誤認之虞，應無首揭法條規定之適
用，乃為本件申請不成立之處分。參加人不服，提起訴願，經被上訴人訴願決定，以
系爭「墨車牌」商標圖樣係由單純橫書之中文字「墨車牌」所構成，與據以評定之註
冊第七五○一一○號「車輪牌及圖」商標及第二一七五八○號「車輪」商標圖樣相較
，兩商標圖樣之中文僅有一字不同，異時異地隔離觀察，於外觀與觀念上，難謂無致
一般消費者產生混淆誤認之虞，應屬近似之商標。原處分機關逕以兩商標非屬近似為
前提，遽認本件申請不成立之處分，即有未洽，爰將原處分撤銷，請原處分機關重為
審查，於收受訴願決定書後三個月內另為適法之處分。經查，原審八十九年度訴字第
二二五五號判決理由欄記載：「本件參加人（即本件之參加人）委請中華徵信股份有
限公司進行『車輪牌』鮑魚罐頭認知情形之調查，有該調查報告在卷可查。依據該市
場調查報告第一題第三字題顯示各品牌鮑魚罐頭的購買頻率方面以『車輪牌』為最常
選購之品牌。此外，就『車輪牌』鮑魚罐頭之知名度及指名度，前揭市場調查報告亦
顯示受訪之消費者有近九成聽過『車輪牌』鮑魚，顯見車輪牌鮑魚罐頭認知度甚高，
且為消費者所普遍認知之商品。前揭市場調查報告就『車輪牌』鮑魚罐頭商品表徵之
認知情形分析，有百分之三十五之受訪者以『圖樣』為判斷是否為『車輪牌』罐頭，
上述『圖樣』包括車輪圖樣、舵圖、車輪圖樣及鮑魚圖樣，其中前三個圖樣即為本案
據以評定之商標，可見本案據以評定之商標（即本件據以評定商標）確為知名商標。
」而上訴人就參加人據以評定之商標為著名商標並不爭執，堪認據以評定之商標為著
名商標。參加人之據以評定商標之鮑魚罐頭上均以明顯字體印有「墨國製」字樣，且
在南北貨市場上，確實有人將產地為墨西哥之「車輪牌」鮑魚罐頭簡稱為「墨車」鮑
，以強調所販售之罐頭確為墨西哥來的「車輪牌」，上訴人仿襲參加人著名之據以評
定「車輪牌」商標，以系爭「墨車牌」商標暗喻其是「來自墨西哥漁場的車輪牌」，
實則原告之產品為「澳國製」。是以，具有普通知識經驗之一般商品購買人於南北貨
行、超級市場、量販店等販賣場所，見到標有系爭「墨車牌」商標及標有據以評定「
車輪牌及圖」、「車輪」及「舵圖」等商標之鮑魚罐頭，極易產生標有系爭商標之鮑
魚罐頭係參加人所產製或授權或贊助，或系爭商標為據以評定商標之聯合商標或系爭
商標為「來自墨西哥漁場的車輪牌」之意，而產生誤信進而誤購。基此，兩商標異時
異地隔離觀察，有致一般消費者對其產品之來源、品質、產銷主體產生混淆誤認之虞
，系爭商標之申請註冊，有違該商標註冊時商標法第三十七條第七款之規定，應不得
註冊。又系爭商標與據以評定商標均指定使用於「鮑魚、海產肉品」等同一或類似商
品，從而，系爭商標之申請註冊，有違該商標註冊時商標法第三十七條第十二款之規
定，應不得註冊。被上訴人所為「原處分撤銷，由原處分機關另為適法之處分」之決
定，揆諸首揭規定，並無違誤，因將上訴人之訴駁回。
上訴意旨除執前詞外，並以原判決理由揭示系爭商標得否註冊，應就其申請註冊之商
標圖樣論斷，然原審判決理由卻絲毫未論及系爭商標圖樣是否與據以評定商標圖樣構
成近似，亦未直接就系爭商標圖樣本體為認定，即斷定系爭商標有違商標法第三十七
條第七款規定，則原審判決理由前後矛盾，當然違背法令。原判決引述參加人所陳述
「在南北貨市場上，確實有人將產地為墨西哥之車輪牌鮑魚罐頭簡稱為墨車鮑」，乃
真偽之事實辯論問題，但在本案並未列為爭點，亦未經當事人之攻防，自不應僅因當
事人一造論及，即逕予引述為判決理由。又據以評定商標之鮑魚罐頭上縱印有「墨國
製」字樣，亦僅產地之標示，尚不得將商標擴張為「墨國製車輪牌」，亦不得將系爭
「墨車牌」商標直接變換為「來自墨西哥漁場的車輪牌」，並據以論斷有違商標法第
三十七條第七款之規定。上訴人之「墨車牌」商標僅為單純文字，與原判決所引述之
該院八十九年度訴字第二二五五號判決，因圖形而使消費者發生混淆之「大車牌及圖
」商標顯不相同，原判決竟混為一談，有判決適用法規不當之失。本件系爭商標圖樣
為「墨車牌」三字，而據以評定商標為「車輪牌及圖」、「車輪」、「舵圖」，兩方
商標既非一致，是可先排除商標法第三十七條所規定「相同」商標之情形；又評定商
標中之「舵圖」為純粹之圖形，無從與單純文字之系爭商標相比較，而「車輪牌及圖
」、「車輪」商標雖包含文字，但與上訴人之「墨車牌」商標僅有一字相同，徵諸本
院五十七年判字第五十四號判例及五十七年判字第二七○號判例意旨，二者仍非屬構
成「近似」之商標云云。
本院查：本件系爭商標與據以評定之商標是否構成近似，有無致公眾混淆誤認之虞，
核屬事實認定問題，事實審法院有衡情斟酌之權，苟已斟酌全辯論意旨及調查證據之
結果，而未違背論理法則或經驗法則，不得遽指為違法。原判決以上訴人仿襲參加人
著名之據以評定「車輪牌」商標，以系爭「墨車牌」商標暗喻其是「來自墨西哥漁場
的車輪牌」為由，認為具有普通知識經驗之一般商品購買人於南北貨行、超級市場、
量販店等販賣場所，見到標有系爭「墨車牌」商標及據以評定「車輪牌及圖」、「車
輪」及「舵圖」等商標之鮑魚罐頭，極易產生標有系爭商標之鮑魚罐頭係參加人所產
製或授權或贊助，或系爭商標為據以評定商標之聯合商標或系爭商標為「來自墨西哥
漁場的車輪牌」之意，而產生誤信進而誤購。基此，兩商標異時異地隔離觀察，有致
一般消費者對其產品之來源、品質、產銷主體產生混淆誤認之虞，因兩商標均指定使
用於「鮑魚、海產肉品」等同一或類似商品，是系爭商標之申請註冊，有違該商標註
冊時商標法第三十七條第七、十二款之規定，應不得註冊，係就系爭商標與據以評定
商標之字義與其產品之關係論述其構成近似之理由，經核並未違背論理法則或經驗法
則，亦無判決不備理由或理由矛盾之情形，尚難遽指為違法。又商標審查係以個案審
查為原則，不能拘泥於其他不同之案例，本院五十七年判字第五十四號及五十七年判
字第二七○號判例均與本件情形不同，無從比附援引。上訴論旨，仍執陳詞，就原審
取捨證據、認定事實之職權行使事項，任意指摘原判決有不適用法規、適用法規不當
、判決理由矛盾等違背法令情事，求予廢棄，難認有理由，應予駁回。
據上論結，本件上訴為無理由，爰依行政訴訟法第二百五十五條第一項、第九十八條
第三項前段，判決如主文。
中　　華　　民　　國　　九十三　　　年　　　八　　　　月　　二十六　　　日
                    最 高 行 政 法 院  第 三 庭
                                審 判 長 法  官　　　廖　政　雄
                                         法  官      吳  錦  龍
                                         法  官　　　黃  合  文
                                         法  官　　　鍾　耀　光
                                         法  官　　　姜　仁　脩
右  正  本  證  明  與  原  本  無  異
　　　　　　　　　　　　　　　　　　　　 法院書記官　蘇  金  全
中　　華　　民　　國　　九十三　　　年　　　八　　　　月　　二十六　　　日
